【裁判字號】    89,抗,395
【裁判日期】    891031
【裁判案由】    侵占
【裁判全文】
臺灣高等法院臺南分院刑事裁定          八十九年度抗字第三九五號  Ａ
      抗  告  人
      即 自訴 人  乙  ○  ○.
      被      告  甲  ○  ○
右抗告人因被告侵占案件，不服臺灣臺南地方法院八十九年度自字第一００號中華民
國八十九年八月十四日裁定，提起抗告，本院裁定如左：
      主      文
抗告駁回。
      理      由
一、自訴意旨略以：座落於臺南市○區○住段一小段六三之一地號、六三之三地號、
    六三之四地號及其地上建物建號福住段一小段四七之一建號（門牌號碼：臺南市
    ○區○○路四九四號）所有權全部均為先母曾楊榮所有。先母於民國（下同）八
    十七年八月二十九日逝世，自訴人乙○○、訴外人曾景胤、曾景農、曾景徽及被
    告甲○○等五人均為其子女，即為合法之繼承人，自訴人自當承受上開房屋出租
    所得之租金，而被告甲○○不依法將其代收之租金所得五分之一交付與自訴人，
    甚至自訴人寄達存證信函索討租金時，被告仍推諉拒絕返還，其意圖侵占該屋租
    金之犯行至為炯然云云。
二、按自訴案件法院或受命法官得於第一次審判期日前訊問自訴人、被告及蒐集或調
    查自訴，如認案件有刑事訴訟法第二百五十二條至第二百五十四條之情形，得以
    裁定駁回自訴，刑事訴訟法第三百二十六條第一項、第三項定有明文；次按刑法
    上侵占罪之成立，以擅自處分自己持有他人之所有物，或變易持有之意為所有之
    意，而逕為所有人之行為，為其構成要件（最高法院十九年上字第一０五二號判
    例參照），是侵占罪除將自己持有他人之物侵吞入己之客觀行為外，主觀上尚須
    有為自己或第三人不法所有之意圖，始足當之。倘行為人或該第三人對該物本即
    有合法之所有權，或行為缺乏對該物不法所有之意時，即與該罪之構成要件不相
    當。
三、本件抗告意旨略以：（一）按刑事訴訟法第三百二十六條第三項規定之適用須以
    經法院或受命法官蒐集或調查證據為前提要件，依同條第一項規定可知。又依同
    法第一百六十三條之規定，法院因發現真實之必要，應依職權調查證據，當事人
    亦得請求調查證據，本件自訴人為釐清事實真相，於民國（下同）八十九年年五
    月二十四日第二次調查庭時庭呈補充理由狀及調查證據聲請狀，原審均未予詳查
    ，且未依聲請調查證據，卻依被告及其共謀者（被告證人）之片面不實言詞即予
    裁定自訴駁回，其認事用法均有違誤。（二）被告證人曾景胤、曾景農、曾景徽
    等均是自訴人另案提出告訴之被告，渠等因偽造文書、違反公司法之罪行業經臺
    灣高等法院臺南分院八十一年度上訴字第二二八六號、八十三年度上更（一）字
    第一六八號及臺灣臺南地方法院八十三年度自字第二九八號及八十八年度訴字第
    六三七號判刑在案，而被告甲○○亦因偽造文書之罪行經臺灣臺南地方法院八十
    七年度訴字第一一六０號及臺灣高等法院臺南分院八十七年度上訴字第一八二九
    號判刑在案，足見被告及其證人等係一侵害自訴人權益之犯罪共同體，而原審裁
    定竟採信其偏頗之偽證，有違證據法則。（三）按侵占罪之成立，以行為人意圖
    為自己或第三人不法之所有，而侵占自己持有他人之物者為構成要件，刑法第三
    百三十五條第一項定有明文。又依最高法院十九年上字第一０五二號判例意旨謂
    「侵占罪之成立，以擅自處分自己持有他人之物，或變易持有之意為所有之意，
    而逕為所有人之行為，為其構成要件」，被告甲○○擅自收取自訴人應繼份之房
    屋租金，自行支配使用並拒絕返還，確有侵占系爭租金之意圖與行為，其罪證確
    鑿，茲詳述如左：被告甲○○已對收受系爭自訴人應繼份房屋租金之情事坦承
    不諱，顯然自訴人之應繼份房屋租金係由被告支配使用，該系爭租金自繼承開始
    即屬自訴人所有，被告甲○○無權支配使用，其侵占之事實無庸置疑。雖其辯稱
    因為母親過世，遺產申報尚未完畢，財產清冊無法馬上趕出來云云，然其母曾楊
    榮於８７、８、２９逝世，遺產稅已於８８、５、１３完成申報（參財政部國稅
    局處分書違章事實欄第一行），距自訴人於８９、２、２９提起自訴已有九個半
    月，距開庭日將近一年，足供被告製作遺產清冊，足見被告對系爭租金有變易持
    有之意思為所有之意思而藉故推託。又被告所謂繼承人會議召開通知書之存證
    信函，並未送達於自訴人，已為被告於８９、４、１９答辯狀第二頁反面第八行
    所自承，原審法官未查對該存證信函回執聯之收信簽章，僅憑該未送達之存證信
    函遽謂「繼承人會議之召開通知均有寄達自訴人」，即認定該通知送達於自訴人
    ，顯有違誤。況被告所提證物對系爭租金隻字未提，並未交待，顯見被告有侵占
    系爭租金之事實。曾景胤、曾景農、曾景徽及被告甲○○在雙親過世後不顧自
    訴人登記為公司股東及繼承人權益，一再拒絕提出會計表冊、財產清冊，致自訴
    人於八十八年間參加六次繼承人會議均不歡而散，至今並無繼承人會議結論，而
    系爭租金在繼承人會議及被告提出的未送達之存證信函中均未提及，證明被告甲
    ○○侵占系爭租金之犯罪事實至為炯然。系爭自訴人母親曾楊榮遺留之房屋，
    被告及其證人於８８、１１、２５所為續租決議並未通知自訴人，且被告甲○○
    及其證人曾景農、曾景胤、曾景徽等人於８９、１、２６暗中擅自分別與承租人
    蔡宗修簽訂產權各「五分之一」之租約，租期回溯自８８、８、１５至８９、８
    、１４，租金每月為貳仟肆百元，押租金柒仟貳百元，足見系爭房屋租金被告及
    其證人已各自分取「五分之一」應繼份，證明系爭租金並無公同共有之情事，顯
    然被告所辯「：：暫時不作租金之分配，：：」云云與事實不符。足證，被告及
    其證人係勾串共謀偽證。自訴人之父曾榮山、自訴人之母曾楊榮相繼過世後，
    曾景胤、曾景農、曾景徽及被告甲○○均拒絕清點、公佈遺產、造具遺產清冊，
    以致自訴人無法申報遺產稅。而渠等因意圖侵占雙親遺產，刻意隱匿曾楊榮之遺
    產，於申報曾楊榮遺產稅時故意漏報，致財政部國稅局處分書違章事實欄載明「
    ：：未將被繼承人生前所有之：：債權、：：股金、現金財產合計九、０五０、
    ０五０元據實合併申報，違反遺產稅法：：違章事實堪以認定。」，此由曾楊榮
    遺產稅申報書影本中，僅有被告及其證人等四枚印章，可證該遺產稅申報為渠等
    四人所為，亦足證明被告甲○○、及其證人曾景胤、曾景農、曾景徽等人有蓄意
    侵占自訴人依法應繼承遺產之犯罪事實。綜上所述，原審未查明事實真相，即根
    據被告及其證人之串供偽證，遽為裁定自訴駁回，認事用法不僅違誤，且已侵害
    抗告人即自訴人權益甚鉅。為此，爰依刑事訴訟法第四百零三條第一項、第四百
    零六條規定於抗告期間內，提出抗告云云。
四、經查：被告甲○○固坦承代收房屋租金，惟堅決否認有侵占租金之犯行，辯稱：
    因為母親過世，遺產申報尚未完畢，財產清冊無法馬上趕出來，至於房屋租賃所
    得之租金，都是按照母親之遺願作續租之安排，伊均有將繼承人會議之召開通知
    自訴人即大哥乙○○與其他的兄弟，但大哥有時收到通知卻置之不理，目前租金
    所得均置放於母親生前居住之屋內，留待全體繼承人作分配等語。且本件關於系
    爭不動產之繼承方式，確經多數繼承人以其應繼分合計逾三分之二決議以續租方
    式處理，且暫不作租金之分配，業據證人即其餘兄弟曾景農、曾景胤到庭證述明
    確，復有被告函覆自訴人之臺南郵局第七九七號存證信函影本、被告甲○○、案
    外人曾景胤、曾景徽、曾景農與承租人蔡宗修之房屋租賃契約書影本四份、八十
    九年四月十九日財政部國稅局處分書一份附卷足資佐憑。姑不論被告甲○○等四
    人就該共有土地之出租行為是否得適用土地法第三十四條之一（參最高法院七十
    九年度第二次民事庭會議），尚有疑義；然刑法上侵占罪之主觀構成要件，需持
    有人變易其原來持有意思而為不法所有之意思，如僅將持有之物延不交還，不能
    遽論以該罪，有最高法院二十三年上自第一九一五號判例可參，被告就系爭租金
    業已透過存證信函方式告知自訴人，雖被告未提出自訴人確實收到該信函之回執
    ，然至多僅可認其在民事法律關係上對於是否確有收取前開全部租金之權利容有
    爭議，充其量亦僅屬自訴人對於其所收取超過應繼分之租金是否構成民法上不當
    得利之問題，係屬民事糾葛，應另循民事訴訟途徑尋求解決，尚難徒以被告因受
    全體繼承人委任，辦理遺產清冊工作有延誤或不完全，而遽認被告有不法所有之
    侵占意圖。是本件被告於主觀上既乏不法所有之犯意，客觀上亦無侵占之情事。
    揆諸上開法條之規定及說明，原審因認並無證據足以證明被告之犯罪行為，爰依
    刑事訴訟法第三百二十六條第三項、第二百五十二條第十款，為被告前揭罪嫌不
    足，予以駁回自訴之裁定，本院經核其認事用法，俱無不合。本件抗告為無理由
    ，應予駁回。
五、據上論斷，應依刑事訴訟法第四百十二條，裁定如主文。
中    華    民    國      八十九      年      十        月    三十一    日
                                  臺灣高等法院臺南分院刑事第一庭
                                      審判長法官  鄭    文    肅
                                            法官  楊    明    章
                                            法官  王    浦    傑
右正本證明與原本無異。
不得抗告。
                                      法院書記官  蔡    振    豐
中    華    民    國      八十九      年      十一      月      二      日


司法院資訊處製作；財團法人民間司法改革基金會備份。
